臺北高等行政法院判決　　　　　　　　　　　　　　　九十年度訴字第六二三二號
　　　　　　　　　　　　　　　.
　　原　　　告　甲○○
　　訴訟代理人　莊建
　　被　　　告　經濟部智慧財產局
　　代　表　人　蔡練生（局長）
　　訴訟代理人　丙○○
　　參　加　人　乙○○
右當事人間因新型專利異議事件，原告不服經濟部中華民國九十年八月三十一日經（
九○）訴字第○九○○六三二一二五○號訴願決定，提起行政訴訟，本院判決如左：
  　主  文
原告之訴駁回。
訴訟費用由原告負擔。
　　事  實
一、事實概要：參加人乙○○之前手陳次男於民國八十七年十一月二十三日以「簡便
    型兩用滑輪鞋」向被告（原經濟部中央標準局，八十八年一月二十六日改制為經
    濟部智慧財產局）申請新型專利，經被告編為第00000000號審查，准予
    專利。公告期間，原告以其有違專利法第九十七條、第九十八條第一項第一、二
    款及第二項之規定，不符新型專利要件，於八十九年八月九日檢具證據，對之提
    起異議，嗣陳次男將系爭案之申請權讓與參加人，案經被告審查，於九十年三月
    五日以（九○）智專三（一）○二○一六字第○九○八九○○○三二一號專利異
    議審定書為「異議不成立」之處分。原告不服，提起訴願，遭決定駁回，遂提起
    行政訴訟。本院於九十一年八月二十七日開庭行準備程序，經被告及參加人陳述
    意見後，認有使參加人獨立參加訴訟之必要，爰裁定命其參加本件被告之訴訟。
二、兩造聲明：
    (一)原告聲明（原告經合法通知，未曾到場陳述，據其所提書狀內容而為記載）：
      請求撤銷原處分及訴願決定。訴訟費用由被告負擔。
    (二)被告聲明：如主文所示。
三、兩造之爭點：系爭「簡便型兩用滑輪鞋」新型專利案，是否有違專利法第九十七
    條、第九十八條第一項第一、二款及第二項之規定？
    (一)原告主張（原告經合法通知，未曾到場陳述，據其所提書狀內容而為記載）：
      1.查被告至原決定機關所為「異議不成立」至訴願駁回之決定，其均係謂：系
        爭案利用固定轉軸所設之張力彈簧之向後反彈作用力，配合固定轉軸外端所
        設之卡定裝置，以快速拆裝滑輪之構造，並未揭示於引證一及二中；同時，
        系爭案之功效在於滑輪鞋具有溜冰、走路兩種功能；引證一則在於利用彈性
        套體之環溝而具有微量變形之功效；且引證一及二之構造型態皆不能用於走
        路；故系爭案與引證一及二之創作目的、功效顯然不同。
      2.被告至原決定機關所為異議不成立至「訴願駁回」之理由，主要皆謂「系爭
        案與引證一、二皆為完全不同之構造形態，且創作目的及功效亦均完全不同
        」，然如此之審定，原告並不以為然，故以下即再將引證一、二與系爭案於
        構造上、技術運用上及所能達成之功效上再逐一比較分析如后：
        (1)引證一之結構設計：係包含有一溜冰鞋底座（1），其下方前、後端處
            均設有一輪軸套管（2），且該二輪軸套管（2）內壁設有適當數量之肋
            條（3）；一輪軸（5），其兩端均樞接有一具滾輪（4）之軸承（6），
            且兩軸承（6）間設有一彈性套體（7）及二墊圈（9），彈性套體（7）
            之外週設有相對於肋條（3）之嵌槽（8）。
          引證二之結構設計：係包含有一溜冰鞋（10），其前段具有一可迴轉滾
            輪（11），腳跟位置處埋設有四螺柱（12）可與輪座（20）之穿孔（22
            ）相插結鎖合；一輪座（20），其本體兩側貫一橫向之輪軸孔（23），
            輪軸孔（23）外側凹設成大徑之軸承階孔（24），前側設有一與輪軸孔
            （23）相連通之連通管（25）；一輪軸（40），其大徑段銑切出有若干
            之磁槽（41），兩端各設有一段具外螺紋之鎖結段（42）；一滾輪
            （60），其中央設有一螺紋孔（61）。
          系爭案之結構設計：係包含有一鞋體單元（10），其底層（11）之近前
            、後端處均分別設有一橫向貫穿該底層（11）之中空管（12、13）；一
            滑輪單元（20），其係由一輪體（21）於中心處套設一具中空轉軸之軸
            承（22 ），且該中空轉軸之兩端係呈向外延伸狀；一固定轉軸（30）
            ，其係由一端設有擴張頭部（31）之圓桿（32）所構成，圓桿（32）之
            外端設有一卡定裝置，該卡定裝置係包含一設於圓桿（32）外端處之軸
            向切割槽（33），及一樞接於切割槽（33）內之轉折扣片（34）。
          由上述主要構件之比較分析，可以明確指認系爭案之鞋體單元（10）、
            中空管（12、13）、滑輪單元（20）及固定轉軸（30）皆係與引證一之
            溜冰鞋底座（1）、輪軸套管（2）、滾輪（4）及輪軸（5）等構件與裝
            置之位置如出一轍，其僅在於固定轉軸（30）外端處上略加簡易修飾其
            形體，然其仍在於與滑輪單元（20）之定位，與引證一利用螺帽定位滾
            輪（4）係相同之作用者，故系爭案與引證一相較，具有等效之結構設
            計者；另系爭案與引證二相較亦確切顯示，其固定轉軸（30）亦在外端
            處上略加簡易修飾其形體，且亦達完全相同功能之定位滑輪單元（20）
            型態，顯然系爭案與早先申請並經核准之引證二係完全相同者。
        (2)引證案之技術運用：其係將彈性套體（7）及二墊圈（9）套設於輪軸（
            5）上，再將輪軸（5）連同彈性套體（7）一起穿置過溜冰鞋底座（1 ）
            之輪軸套管（2），並令彈性套體（7）之嵌槽（8）與輪軸套管（2）之
            肋條（3）相卡固，最後再將滾輪（4）利用螺帽鎖結於輪軸（5）之二
            端上者。
          引證二之技術運用：其係將輪座（20）利用螺帽（30）鎖結於溜冰鞋（
            10）之螺柱（12）上，再令輪軸（40）穿套於輪座（20）之輪軸孔（23
            ）上，並同時將軸承（50）穿過輪軸（40）之鎖結段（42）而定位於輪
            座（20）之軸承階孔（24）內，之後再將滾輪（60）之螺紋孔（61 ）
            與輪軸（40）之鎖結段（42）相鎖結，並亦可再利用螺帽鎖結於鎖結段
            （42）上以加強滾輪（60）之定位，最後再將塑膠螺桿（70）鎖結於輪
            座（20）之連通管（25）上者。
          系爭案之技術運用：其係於固定轉軸（30）上套入一張力彈簧（40）及
            一滑輪單元（20），並將該固定轉軸（30）穿套過鞋體單元（10）所設
            之中空管（12、13），且再套入另一滑輪單元（20）後，即可藉由卡定
            裝置與張力彈簧（40）之向後反彈作用力而組成一滑輪鞋；或可利用一
            Ｃ型扣（36）扣結於固定轉軸（30）之環狀凹槽（35）上，亦可達成組
            裝滑輪鞋之相同功效者。
          由上面之技術運用比較，其組裝滑輪鞋或溜冰鞋之置放動作非但完全相
            同外，系爭案之固定轉軸（30）穿套過中空管（12、13）之定位滑輪單
            元（20）之技術運用均與引證一、二完全雷同，是以，顯見系爭案之技
            術運用完全同於引證一、二，難稱非為熟習該項技術者所能輕易完成之
            創作者。
        (3)引證一之功效：其結構設計簡易，特能將滾輪（4）確實地定位於輪軸
           （5）上，且其彈性套體（7）外週設有適當數量之環溝（10）以利容納
            彈性套體（7）本身之微量形變之效益者。
          引證二之功效：其結構設計簡易，且能藉由相同磁極之相斥推力輔助推
            動輪軸（40）轉動，而能減輕溜冰時的推力力道或予以加速度，俾達輕
            鬆溜冰或追求速度之效益者。
          系爭案之功效：其除了結構設計簡易，能將滑輪單元（20）確實定位於
            固定轉軸（30）上外，並無其他之效益者。
          由上面功效之比較，於基本上系爭案之效益與引證一、二為完全相同，
            然引證一相較於系爭案，其係還有考量到能容納彈性套體（7）本身之
            微量形變，而引證二相較於系爭案，更有能達輕鬆溜冰或追求速度之效
            益，故顯而易見引證一、二相較於系爭案有更週詳之考量，是以，系爭
            案與引證一、二具有相同之功效，而為熟習該項技術者所能輕易思及，
            故系爭案仍不具實質功效上之增進者。
      3.綜上所陳，顯而易見系爭案之特徵部分均與引證一、二相同且具等效之設計
        ，且為熟習該項技術者所能輕易完成之創作，難稱為一新穎之作，且於技術
        運用與功效上亦與引證一、二揭示相同等效，並無實質上之增進，故難稱系
        爭案為一進步之作，是以，系爭案確已違反專利法第九十七條、第九十八條
        第一項第一、二款及第二項之規定。
    (二)被告主張：
      1.按稱新型者，謂對物品之形狀、構造或裝置之創作或改良，專利法第九十七
        條所規定。又公告中之新型，任何人認有違反專利法第九十七條至第九十九
        條規定而向專利專責機關提起異議者，依同法第一百零二條第一項規定，除
        應備具異議書外，並應附具證明文件；從而有無違反專利法規定之情事，依
        法應由異議人附具證據供查，倘所舉證據不足以證明其有違反專利法之規定
        者，自應為異議不成立之處分。
      2.起訴理由主要指稱系爭案以固定轉軸穿套過中空管以定位滑輪單元之構造，
        仍係運用引證一、引證二之技術，而為熟習該項技術者所能輕易完成；且引
        證一設有環溝之彈性套體具有微量變形之功效，及引證二具有輕鬆溜冰之功
        效，與系爭案之功效相同等云云；惟查系爭專利利用固定轉軸所設之張力彈
        簧之向後反彈作用力，配合固定轉軸外端所設之卡定裝置，以快速拆裝滑輪
        之構造未揭示於引證一、引證二中，同時，系爭案之功效在於滑輪鞋具有溜
        冰、走路兩種功能，引證一、二之構造形態皆不能用於走路；又引證二公告
        日晚於系爭案申請日，原不足據以論述系爭案不具進步性；故系爭案與引證
        一、二之創作目的、功效顯然不同，起訴理由，難謂足採。綜上所述，被告
        原處分並無違法。
    (三)參加人主張：系爭案與引證案之構造完全不同，且系爭案是可以任意拆卸的。
    理  由
甲、程序方面
    本件原告經受合法通知，未於言詞辯論期日到場，核無行政訴訟法第二百十八條
    準用民事訴訟法第三百八十六條各款所列情形，爰依被告之聲請由其一造辯論而
    為判決。
乙、實體方面
一、按凡對物品之形狀、構造或裝置之創作或改良，而可供產業上利用者，得依專利
    法第九十七條及第九十八條第一項規定申請取得新型專利。而對於公告中之新型
    ，任何人認有違反專利法第九十七條至第九十九條規定，提起異議者，依同法第
    一百零二條規定，得自公告之日起三個月內，備具異議書，附具證明文件，向專
    利專責機關提起之。從而，系爭專利有無違反專利法情事而應不予專利，依法應
    由異議人附具證據證明之，倘其證據不足以證明系爭專利有違專利法之規定，自
    應為異議不成立之處分。
二、本件系爭第00000000號「簡便型兩用滑輪鞋」新型專利案，主要係由一
    雙鞋體、四滑輪單元及二固定轉軸所組成，其中該雙鞋體，除了係由左右對稱之
    鞋體單元所構成，俾提供使用者可套穿於其左右腳上外，該鞋體單元所設底層之
    近前端處及近後端處係分別設有一橫向貫穿該底層之中空管；該四滑輪單元，除
    了均係由一適當大小之輪體所構成外，該輪體之中心處並均套設有一其中空轉軸
    之軸承，而且該中空轉軸之兩端係呈向外適當延伸之構造；而該二固定轉軸，則
    均係由一端部設有擴張頭部之適當長度圓桿所構造，另該圓桿之外端則另設有一
    卡定裝置，俾該固定轉軸於其所設圓桿上先後套入一張力彈簧及一滑輪單元，並
    將該圓桿套插穿過該鞋體單元底層新設之中空管，且於套入另一滑輪單元後，即
    可藉著該卡定裝置與該張力彈簧之向後反彈作用力而組成一簡便型之滑輪鞋者。
    原告檢附之異議證據計有：附件二為八十年八月一日公告之第00000000
    號「溜冰鞋輪軸本體之結構改良」新型專利案（即引證一）；附件三為八十七年
    十二月二十一日公告之第00000000號「磁力輔助之溜冰鞋結構」新型專
    利案（即引證二）。經被告審查，認系爭案之固定輪軸設有供簡易操作之卡定裝
    置，使用者不須特殊工具即可拆裝滑輪組，且拆下滑輪組之鞋體仍可供走路之用
    ，以達到溜冰、走路之兩用功能。然引證一之輪軸並未設有簡易操作之固定結構
    ，且拆下輪軸、滾輪之溜冰鞋，並不能提供走路之功能。故系爭案設可快速拆裝
    滑輪之構造形態，以達到溜冰、走路兩用之功效，並未揭示於引證一中，引證一
    不具證據力。又引證二之輪軸、輪座經由螺帽鎖固於溜冰鞋上，並未設有簡易拆
    裝滾輪之結構，且其創作目的並非在於該鞋體具有溜冰、走路兩種用途，無法達
    到溜冰、走路兩用之功效；故引證二之構造形態、創作目的及功效與系爭案不同
    ，引證二亦不具證據力，乃為異議不成立之處分。原告不服，提起訴願，遭決定
    駁回，遂提起行政訴訟。兩造及參加人之主張各如事實欄所載，其爭點厥為系爭
    案是否有違專利法第九十七條、第九十八條第一項第一、二款及第二項之規定？
三、原告訴稱：系爭案以固定轉軸穿套過中空管以定位滑輪單元之技術運用，與引證
    一及二之技術雷同，而為熟習該項技術者所能輕易完成，且引證一彈性套體外週
    設有適當數量之環溝，有利容納彈性套體本身微量形變之功效，及引證二具有輕
    鬆溜冰之功效與系爭案之功效相同，系爭案無實質上功效之增進，有違首揭條文
    之規定云云。惟查，引證二公告日晚於系爭案申請日，不足據以論述系爭案不具
    進步性外；且查系爭案利用固定轉軸所設之張力彈簧之向後反彈作用力，配合固
    定轉軸外端所設之卡定裝置，以快速拆裝滑輪之構造，並未揭示於引證一及二中
    ；同時，系爭案之功效在於滑輪鞋具有溜冰、走路兩種功能；引證一則在於利用
    彈性套體之環溝而具有微量變形之功效；且引證一及二之構造形態皆不能用於走
    路；故系爭案與引證一及二之創作目的、功效顯然不同。綜上所述，原告起訴意
    旨，並非可採；引證一、二均無法據以證明系爭案不具新穎性及進步性，從而，
    被告認系爭案未違反專利法第九十七條、第九十八條第一項第一、二款及第二項
    之規定，而為異議不成立之處分，揆諸首揭法條規定，洵無違誤，訴願決定予以
    維持，亦無不合。原告仍執前詞，訴請撤銷，為無理由，應予駁回。
丙、據上論結，本件原告之訴為無理由，依行政訴訟法第九十八條第三項前段、第二
    百十八條、民事訴訟法第三百八十五條第一項前段，判決如主文。
中　　　華　　　民　　　國　　九十一　　年　　 十一 　　月　　　六　　　日
                           臺 北 高 等 行 政 法 院  第二庭
           　　　　　　　　　　　　　　　　　審判長 法　官  徐瑞晃
           　　　　　　　　　　　　　　　　　　　　 法　官  吳慧娟
           　　　　　　　　　　　　　　　　　　　　 法　官  李得灶
右為正本係照原本作成。
如不服本判決，應於送達後二十日內向本院提出上訴狀並表明上訴理由，如於本判決
宣示後送達前提起上訴者，應於判決送達後二十日內補提上訴理由書（須按他造人數
附繕本）。
中　　　華　　　民　　　國　　九十一　　年　　 十一 　　月　　 十三 　　日
            　　　　　　　　　　　　　　    　      書記官  陳清容
